臺灣嘉義地方法院刑事判決　　　　　　　　　　　　九十二年度簡上字第一五一號
　　上　訴　人　乙○○
　　即　被　告
　　　　　　　　甲○○
　　共　　　同　楊瓊雅
　　選任辯護人
右列上訴人因搶奪案件，不服本院簡易庭九十二年度簡字第一○六四號中華民國九十
二年八月二十七日第一審判決（聲請簡易判決處刑書案號：臺灣嘉義地方法院檢察署
九十二年度偵字第一四七一號），提起上訴，本院管轄之第二審合議庭判決如左：
    主  文
上訴駁回。
    事  實
一乙○○、甲○○父子無犯罪前科，素行良好，於民國九十二年二月十九日下午三時
  四十分許，甲○○駕車附載乙○○自嘉義縣阿里山鄉里佳村一鄰三號住處出發，沿
  嘉一六九號縣道行駛，前往同鄉山美村參加喪禮，途經該公路四四點二公里路段即
  甲○○承租之里佳村大埔事業區第一一七號林班地旁時，見車牌號碼ＲＫ—九一七
  ○號汽車停放路邊，丙○○在車外逗留，二人乃下車，由甲○○予以盤問，丙○○
  答以上山採蜜，甲○○又見丙○○乘用之汽車內有蜂蜜一桶重約三十五臺斤（未實
  際測重）及採蜜器具、濾網，竟與乙○○共同意圖為自己不法之所有，由甲○○揚
  稱：「山是我的，所以蜂蜜也是我的。」不顧丙○○解釋蜂蜜係養蜂所得，趁丙○○不備，自行開啟丙○○乘用之汽車後車廂門，將該桶蜂蜜搬下，再由乙○○搬入
  二人乘用之汽車內，而搶奪該桶蜂蜜，得手後隨即離去。嗣於同日晚上十時四十五
  分許，為警在該鄉○○○路三號橋旁查獲，並扣得該桶蜂蜜（已發還丙○○）。
二案經嘉義縣警察局竹崎分局報告臺灣嘉義地方法院檢察署檢察官偵查聲請以簡易判
  決處刑。
    理  由
一訊據上訴人即被告乙○○、甲○○固坦認於右揭時地在弔喪途中共同取走被害人丙○○所有蜂蜜，而為警查獲之事實，然矢口否認有何搶奪犯行，均辯稱：丙○○停
  車方向與其所述之養蜂場方向相反，形跡可疑，蜂蜜來源也有問題，我們是要將蜂
  蜜送到派出所當證物，因為乙○○是鄒族頭目，得悉親人過世，依習俗必須趕赴弔
  喪，所以先抄下丙○○的車牌號碼，打算回程再向派出所報案，沒有搶奪的不法所
  有意圖，何況蜂蜜重量多少，未經秤重云云。
二惟查：
  (一)被告等於右揭時地，由被告甲○○向被害人揚稱：「山是我的，所以蜂蜜也是我
    的」，不顧被害人解釋，趁其不備，由被告甲○○將被害人車內之蜂蜜一桶搬下
    ，再由被告乙○○搬上彼等乘用之汽車，而掠取該桶蜂蜜，隨即離去等情，業據
    被告等於警詢、檢察官偵查中坦承不諱（警卷第二至三、五至六頁，偵查卷第六
    至七頁），核與證人即被害人丙○○於警詢、檢察官偵查中及本院審理中之指述
    、證述相符（警卷第七至九頁、偵查卷第七頁、本院第二審卷第一四三至一五五
    頁），被告等並於檢察官偵查中當庭向被害人道歉（偵查卷第八頁正面），且有
    被害報告單、扣押書、贓物認領保管單、蜂蜜一桶照片可稽（警卷第十至十二、
    十四頁），自屬真實。
  (二)被害人向案外人葉銀城借用阿里山鄉樂野村大埔事業區第一六四號林班地部分土
    地，自營養蜂場採蜜，有該林班地之臺灣省國有森林用地出租造林契約書及養蜂
    場、採蜜機具照片可參（警卷第十三至十五頁、偵查卷第二七至三二頁），其具
    有養殖蜜蜂以採集蜂蜜之能力，當無疑問。反觀被告甲○○雖為同事業區第一一
    七號林班地之承租人，案發地點所在公路貫穿該林班地，固有報告機關於九十二
    年三月八日與被告、被害人會勘之會勘紀錄、照片及被告等提出之臺灣省國有森
    林用地出租造林契約書可按（偵查卷第十七至十八、三三頁，本院第二審卷第五
    四至六二頁），然被告等既自承其承租之林班地內只有野蜂築巢，沒有養蜂（本
    院第二審卷第一六三頁），顯未生產蜂蜜，且公路本為任何人得自由往來、停留
    之處所，被害人客觀上更無進入林地竊取蜂巢、採取蜂蜜之現行犯舉止、表徵，
    足使被告等對其產生在林班地內竊盜之合理懷疑，自不得因被害人適巧路過休憩
    ，即以被害人形跡可疑，彼等權益受損為藉口，進而掠取被害人之蜂蜜，是被告
    等有搶奪之不法所有意圖甚明。
  (三)本案發生時間為下午三時四十分許，被告等迄至同日晚上十時四十五分許始為警
    在返家途中查獲並扣得蜂蜜，相距約七小時之久，其間並未報警，此為被告等自
    承（偵查卷第七頁、本院第二審卷第三七頁），而被告等駕車由里佳村出發，沿
    嘉一六九號縣道前往山美村弔喪，途中經過之警察機關依序包括達邦分駐所、石
    棹檢查哨、樂野派出所、山美派出所，弔喪完畢回程至被查獲處止，途中經過之
    警察機關依序亦有山美派出所、樂野派出所、石棹檢查哨，有報告機關於九十二
    年十一月七日以嘉竹警三字第○九二○○八二七四○號函檢送之阿里山鄉沿線警
    察機關示意表可參（本院第二審卷第六八至六九頁）。苟被告等取走蜂蜜之用意
    係欲送警究辦，本有充裕時間與機會為之，尤其在抵達喪家或弔喪後更能從容處
    理此事（或於抵達喪家時借用電話報警，或在喪家就近訴請山美派出所受理，或
    回程時向途經之警察機關報案），竟捨此不為，坐待深夜始被警查獲，實難認被
    告等取走蜂蜜非欲據為己有。何況，被告等於案發地點並未抄錄被害人之車號，
    於應警詢時亦未將任何抄有車號之字條取交製作筆錄之達邦分駐所警員丁○○，
    此據證人丙○○、證人丁○○到庭結證明確（本院第二審卷第一五一、一六四頁
    ），本案復無任何字條存卷可憑，又本院勘驗警詢及檢察官偵查中錄製之錄音帶
    後，俱未發見被告等曾供述有關抄錄車號之情節（本院第二審卷第一一一至一一
    三、一一八至一一九頁），即被告乙○○雖附和被告甲○○之詞，謂有看到被告
    甲○○抄車號，然亦自承沒有看到抄的內容云云（本院第二審卷第一六三頁），
    而此等重要證物，被告甲○○復諉稱已在分局丟掉云云（本院第二審卷第一六五
  頁），實有悖常情，堪認被告甲○○並無抄錄車號之舉，被告等既未留存足資識
    別被害人之資料，又何從期待警方偵辦被害人是否涉嫌竊取蜂蜜，益見被告等有
    搶奪之不法所有意圖。至辯護人自行轉譯之被告甲○○警詢錄音帶譯文第三頁第
    二行雖補註「（此時甲○○係從皮包裏拿出當時有抄下告訴人車號的紙張）」云
    云（本院第二審卷第七九頁），既乏依據，自無從採納。
  (四)按國家應依民族意願，保障原住民族之地位及政治參與，並對其教育文化、交通
    水利、衛生醫療、經濟土地及社會福利事業予以保障扶助並促其發展，其辦法另
    以法律定之，中華民國憲法增修條文第十條第十二項前段固有明文，惟按人民之
    財產權，應予保障，同法第十五條亦有規定。因此，凡涉及原住民族與非原住民
    族之權利衝突事項，除法律基於正當理由，另以明文規定對於原住民族特別採取
    較優勢保護外，尚不能因原住民族係眾所公認之弱勢族群，即允其逸脫一般法律
    規範，對於他人之財產法益予以侵害。刑法第十六條前段規定，不得因不知法律
    而免除刑事責任，而搶奪本為文明社會一致處罰之行為，被告乙○○供稱於日治
    時期曾就學三年，被告甲○○供稱學歷為高中畢業（本院第二審卷第一六三頁）
    ，且被告乙○○陳稱其為鄒族頭目，並自許為「質樸木訥、認真盡責、恪遵傳統
    祭儀禮之男子」（本院第二審卷第五三頁），另依公知之鄒族習俗，被告甲○○
    將來亦有可能繼承其父之頭目職銜，顯見二人均為文明社會之成員，且為該原住
    民族現在與未來之精神領袖，彼等當認識「不得搶奪」乃放諸四海皆準之道德規
    範與法律誡命，是本案被告並不存在對於刑法禁止規範不知或認識錯誤之情狀，
    從而被告乙○○於警詢時辯稱「我們並沒有想要欺侮任何人，並沒有想要傷害任
    何人，我們只是在不懂法律的狀況下，很多的行為我們沒有辦法知道我們在做什
    麼」云云（本院第二審卷第八四頁），被告甲○○於警詢時辯稱「在我的觀念裏
    頭認為這個蜂蜜是從我的林班地裏盜採，在我的觀念裏頭就是占有我本人的權益
    」云云（本院第二審卷第七八頁），自難引為阻卻或減輕罪責之事由。
  (五)被害人遭搶之蜂蜜桶所盛蜂蜜約七、八分滿，因達邦分駐所內無磅秤，未予秤重
    ，三十五臺斤係根據被害人報案之指訴一節，已據證人丁○○證述屬實（本院第
    二審卷第一三七、一四○頁），核與證人丙○○於警詢及本院審理中之證述大致
    相符（警卷第七頁反面、本院第二審卷第一四六頁），且有前揭被害報告單、扣
    押書、贓物認領保管單、蜂蜜桶照片可稽，被告等復自承取走之物為蜂蜜一桶無
    訛，上開扣押書並載明扣案品名為蜂蜜三十五臺斤，而由被告等簽名、捺指印確
    認後始發還被害人，是被告等搶奪之物確係警卷照片所示該桶重約三十五臺斤之
    蜂蜜，則蜂蜜縱未秤重或嗣後有無短少、費失，亦無礙本案犯罪事實之認定。
  (六)綜上論述，被告等所辯無非事後卸責之詞，難以採信，事證明確，被告等犯行堪
    以認定。
三被告等意圖為自己不法之所有，而搶奪被害人之蜂蜜，核二人所為，均係犯刑法第
  三百二十五條第一項之搶奪罪。被告等就上揭犯行，有犯意聯絡及行為分擔，皆為
  共同正犯。原審以被告等罪證明確，依刑事訴訟法第四百四十九條第一項、第四百
  五十四條第二項，刑法第二十八條、第三百二十五條第一項，罰金罰鍰提高標準條
  例第二條（原審判決贅載同條例第一條前段），審酌被告等犯罪之動機、目的、手
  段，犯罪時所受之刺激及其品性、生活狀況、智識程度、犯罪所生之損害，犯罪後
  態度尚稱良好及被害人願宥恕犯行等一切情狀，逕以簡易判決各處被告等有期徒刑
  六月，並依刑法第四十一條第一項前段諭知如易科罰金均以銀元三百元折算一日，
  及以被告等前未曾受有期徒刑以上刑之宣告，有臺灣高等法院被告全國前案紀錄表
  可按，因一時失慮，偶罹刑典，事後已向被害人道歉，深具悔意，經此偵審教訓，
  應知警惕而無再犯之虞，因認暫不執行其刑為當，依刑法第七十四條第一款分別諭
  知緩刑二年，用啟自新，經核其認事用法及量刑均屬妥適，被告等指摘原審認事用
  法不當，為無理由，應予駁回。
據上論斷，應依刑事訴訟法第四百五十五條之一第一項、第三項、第三百六十八條，
判決如主文。
本案經檢察官朱介斌到庭執行職務。
中      華      民      國    九十三    年      一      月     十二     日
                                  臺灣嘉義地方法院刑事第二庭
                                      審判長法  官  許  兆  慶
                                            法  官  林  坤  志
                                            法  官  廖  政  勝
右正本證明與原本無異。
本件不得上訴。
中      華      民      國    九十三    年      一      月     十二     日
                                            書記官  陳  湘  蓉
附錄本案論罪科刑法條全文
刑法第三百二十五條第一項
意圖為自己或第三人不法之所有，而搶奪他人之動產者，處六月以上五年以下有期徒
刑。
